【裁判字號】    99,消債抗,76
【裁判日期】    990923
【裁判案由】    更生事件
【裁判全文】
臺灣臺北地方法院民事裁定            99年度消債抗字第76號
抗  告  人  萬泰商業銀行股份有限公司
法定代理人  乙○○
相  對  人  甲○○
上列抗告人因消費者債務清理條例更生事件聲明異議，對於本院
中華民國99年6月18日98年度執事聲字第10033號裁定提起抗告，
本院裁定如下：
    主    文
抗告駁回。
抗告程序費用新臺幣壹仟元由抗告人負擔。
    理    由
一、本件抗告意旨略以：相對人（即債務人）雖以其與小妹住家
    裡，母親扶養費必須由相對人與小妹負擔等語。惟相對人之
    母年已90歲，應有受領政府老人年金新臺幣（下同）3,000
    元，且相對人主張其母患有重度視障，亦應有殘障津貼補助
    4,000元，共計補助7,000元應於扶養費中扣除，況相對人稱
    其居住於其母家中，則其母名下應有不動產，既有資產，是
    否真無法維持生活而有受扶養之資格，實屬可疑。又依民法
    第1119條及第1118條規定，相對人有兄弟姊妹共7人，倘其
    母須受扶養，亦應由扶養義務人共同分擔，相對人未提出其
    餘扶養義務人無法分擔扶養義務之確切事由，則不可僅以其
    餘扶養義務人未與其母同住而免除扶養義務。綜上，相對人
    應提出更合理之更生方案，原裁定對更生方案對抗告人即債
    權人影響甚鉅，均將使債權人蒙受鉅額損失，而有不公允之
    情形，為此，爰依法提起抗告，請求廢棄原裁定等語。
二、按債務人有薪資、執行業務所得或其他固定收入，法院認更
    生方案之條件公允者，得不經債權人會議可決，逕依債務人
    之聲請或依職權以裁定認可更生方案，消費者債務清理條例
    （下稱消債條例）第64條第1項定有明文。又法院裁定開始
    更生或清算程序後，得命司法事務官進行更生或清算程序，
    同法第16條第1項前段亦有明文。次按，消債條例之制定，
    乃為使負債務之消費者得依本條例所定程序清理其債務，保
    障債權人之公平受償，以謀求消費者經濟生活之更生，故除
    有消債條例第63條第1項、第64條第2項第1至4款所定之情形
    外，法院得斟酌裁量認可更生方案。又法院逕行裁定認可更
    生方案前，應將更生方案之內容及債務人之財產及收入狀況
    報告書通知債權人，並使債權人有陳述意見之機會，惟債權
    人所為之陳述，僅供法院判斷是否逕行裁定認可更生方案之
    參考，並無拘束法院之效力，此觀諸消債條例第64條第2項
    及其立法理由自明。是以，消債條例第64條第1項所謂更生
    方案之條件是否「公允」之判斷，因「公允」為一抽象之法
    律概念，雖立法者已揭示以此為特定行為事實之價值判斷標
    準，惟於適用涵攝之過程，在在與判斷者審理時之主觀經驗
    、社會之客觀通識，乃至於具體個案之情況相關，立法者尚
    難就更生方案之條件是否符合公允之情況逐一舉列，故一方
    面為免該法律概念過於空泛而產生判斷者恣意裁量之疑慮，
    乃以反面列舉之方式，明示某些情況下一概應認為該更生方
    案之條件為「不公允」，法院不得逕予認可，例如消債條例
    第64條第2項第2款所定有消債條例第63條第1項第1款「債權
    人會議可決之更生方案對不同意或未出席之債權人不公允。
    」及第9款「債務人有虛報債務、隱匿財產，或對於債權人
    中之一人或數人允許額外利益，情節重大、」之情形，第64
    條第3款「無擔保及無優先債權受償總額，顯低於法院裁定
    開始更生程序時，依清算程序所得受償之總額。」或同條第
    4 款「無擔保及無優先債權受償總額，低於債務人聲請更生
    前二年間，可處分所得扣除自己及依法應受其扶養者所必要
    生活費用。」等規定是。另一方面則於上開反面列舉事項以
    外，授權法院於具體個案為判斷，期能針對個案衡量其妥適
    性，於符合消債條例上開謀求消費者經濟生活之更生、債權
    人之公平受償之法律目的下，賦予法院就「公允」與否之判
    斷有相當之裁量權限。
三、經查：
（一）本件相對人聲請更生，前經本院97年度消債更字第826號
      裁定自98年3月1日下午3時起開始更生程序，並命司法事
      務官進行更生程序乙節，有97年度消債更字第826號裁定
      在卷可稽。嗣於司法事務官進行更生程序中，相對人提出
      更生方案：以每月為一期，每期清償20,992元，分72期清
      償（6年），總計清償1,511,424元，清償成數約為56.59
      ％。相對人為有薪資固定收入之人，每月收入為41,280元
      。原裁定認該更生方案為公允、適當，乃依消費者債務清
      理條例第64條第1項認可更生方案，此亦有98年度執消債
      更字第61號裁定在卷可證。
（二）相對人陳報其每月平均收入為41,280元，確屬有薪資、執
      行業務所得或其他固定收入之人，業據其提出97年綜合所
      得稅各類所得資料清單、98年度各類所得扣繳暨免扣繳憑
      單、薪資存摺影本等件附卷為憑，並有稅務電子閘門財產
      所得調件明細表在卷可證，是相對人陳報其每月平均收入
      41,280元，應屬可採，係屬有薪資固定收入之人。
（三）本件更生方案認可之扶養費計算支出，係考量債務人之母
      陳戴靜華年紀已屆90歲、身體健康狀況不佳，再加計醫療
      費用支出及雇用看護等特殊費用後，由7位扶養義務人協
      議依能力分擔，故債務人應負擔之扶養費用為每月6,000
      元，此有本院98年度司執消債更字第61號裁定在卷可稽。
      抗告人認受扶養人陳戴靜華名下應有不動產，是否無法維
      持生活而有受扶養之資格已有可疑，且上揭扶養費應扣除
      受扶養人之政府補助或津貼，又債務人未提出其餘扶養義
      務人無法分擔之事由，不可逕予免除其餘扶養義務人之扶
      養義務云云。惟按，受扶養權利者，以不能維持生活而無
      謀生能力者為限。前項無謀生能力之限制，於直系血親尊
      親屬，不適用之，民法第1117條定有明文，而直系血親尊
      親屬受扶養者，仍須以不能維持生活者為限。所謂不能維
      持生活，係指不能以自己之財產及勞力所得以維持自己之
      生活而言。經查，債務人之母陳戴靜華現年90歲，因重度
      視障，需人協助日常活動，目前由債務人雇用外籍看護協
      助照護，顯然無法以自己之財產或勞力所得維持自己之生
      活，而有受扶養之需要。而陳戴靜華所有門牌號碼臺北市
      文山區○○街62巷4號2樓之房屋，現供債務人、陳戴靜華
      及債務人之妹共同居住，並未轉租利用，是陳戴靜華既已
      90歲之高齡，且因重度視障有支付醫療費用及看護費用之
      特殊支出，則陳戴靜華之上開財產應不足供維持其家庭生
      活所需費用。
（四）次查，原裁定審酌債務人每月薪資收入約41,280元，陳報
      之生活費用尚未超過臺北市最低生活費之標準，而陳報扶
      養費每月6,000元，乃經所有扶養義務人經協商後之分擔
      額，抗告人主張其餘扶養義務人不得免責云云，應有誤認
      。而陳戴靜華年已90歲，健康狀況不佳，確有雇用看護及
      支出醫療費用之必要，已如前述，衡諸社會常情，上揭裁
      定計算方式已無過高之虞。另抗告人雖指陳債務人所扶養
      之人應領有各項年金補助，並未舉出實證以實其說，難認
      為真。且上開年金或補助，亦屬陳戴靜華之所得，無從計
      為債務人可支配處分之所得，且而債務人每月僅負擔陳戴
      靜華6,000元之生活費用，低於上開最低生活費用部分及
      陳戴靜華醫療及看護費支出部份，尚須賴陳戴靜華之年金
      及補助以為支應，抗告人執此主張應再提高債務人分期清
      償之金額云云，不足採取。另據更生方案內容所載，債務
      總金額為2,670,646元，清償總額為1,511,424元，清償比
      例已5成，依上開立法意旨，可認其條件尚屬公允。再依
      卷附債務人提出之財產及收入狀況說明書、聲請前二年內
      收入之數額、原因及種類、聲請前二年內必要支出之數額
      、原因及種類、各類支出單據影本等所示，與原裁定認可
      之更生方案觀之，該更生方案之條件亦屬適當、可行，且
      無消債條例第64條第2項規定不得認可之情事存在。故本
      件認可更生方案之裁定顯已就其判斷該更生方案之條件屬
      公允所依據之事實詳加敘明，其判斷依據之事實並無何錯
      誤之情，其裁量亦無何違反比例原則、平等原則之違法情
      形，是司法事務官之認可裁定，自應予以尊重，抗告人以
      前揭情詞主張該更生方案之條件並非公允云云，自難憑採
      。原裁定駁回異議，於法並無不合。
（五）綜上所述，本院司法事務官斟酌債務人所提更生方案，以
      每月為1期，每期清償金額為20,992元，償還期間自認可
      更生方案裁定確定翌日起共6年，共計72期，清償總額為
      1,511,424元，清償成數約為56.59％，因認其條件核屬公
      允、適當、可行，又查無債務人有本條例第63條或第64條
      第2項所定不應認可之消極事由存在，乃逕依本條例第64
      條第1項裁定予以認可債務人所提更生方案，並依本條例
      第62條第2項酌定其生活限制，經核並無不合。此外，抗
      告人亦未能具體指出債務人有何本條例第63條及第64條第
      2 項之情事，從而，本件抗告為無理由，應予駁回。
四、據上論結，本件抗告為無理由，爰依消費者債務清理條例第
    11條第2項、第15條，民事訴訟法第495條之1第1項、第449
    條第1項、第95條、第78條，裁定如主文。
中    華    民    國    99    年    9     月    23    日
                  民事第七庭審判長法  官  陶亞琴
                                  法  官  陳婷玉
                                  法  官  黃柄縉
以上正本係照原本作成
如不服本裁定應於送達後10日內向本院提出抗告狀，並繳納抗告
費新臺幣1,000元
中    華    民    國    99    年    9     月    23    日
                                書記官  洪仕萱

司法院資訊處製作；財團法人民間司法改革基金會備份。
